【裁判字號】    97,訴,1401
【裁判日期】    970930
【裁判案由】    撤銷信託行為等
【裁判全文】
臺灣板橋地方法院民事判決            97年度訴字第1401號
原      告  萬泰商業銀行股份有限公司
法定代理人  丁○○
訴訟代理人  丙○○
訴訟代理人  戊○○
被      告  乙○○
被      告  甲○○
                        號
前列二人共同
訴訟代理人  己○○
上列當事人間請求撤銷信託行為等事件，本院於97年9月16日言
詞辯論終結，判決如下：
    主  文
被告乙○○、甲○○間就坐落於台北縣鶯歌鎮○○段442地號及
其上建物即門牌號碼為台北縣鶯歌鎮○○街108巷2號之不動產於
民國九十七年二月十五日所為之信託行為及九十七年二月十八日
所有權移轉登記信託行為之物權行為應予撤銷，被告甲○○應將
台北縣樹林地政事務所於九十七年二月十八日以登記原因為信託
之前項所有權移轉登記應予塗銷。
訴訟費用由被告連帶負擔。
   事實及理由
壹、程序上理由
    訴狀送達後，原告不得將原訴變更或追加他訴。但擴張或減
    縮應受判決事項之聲明，不在此限，民事訴訟法第255條第1
    項第3款載有明文。原告原起訴聲明請求被告乙○○、甲○
    ○就坐落於台北縣鶯歌鎮○○段442地號及其上建物即門牌
    號碼為台北縣鶯歌鎮○○街108巷2號之不動產於民國97年2
    月15日所為之信託行為及97年2月18日所有權移轉登記信託
    行為之物權行為應予撤銷，被告甲○○應將台北縣樹林地政
    事務所於97年2月18日以登記原因為信託所有權移轉登記應
    予塗銷，並回復為被告乙○○所有，嗣於本院97年9月16日
    言詞辯論時撤回「回復為被告乙○○所有」之聲明，核無不
    合，應予准許。
貳、實體上理由
一、原告起訴主張：被告乙○○為訴外人金昆明有限公司（下稱
    金昆明公司）之連帶保證人，金昆明公司向原告借款新台幣
    （下同）200萬元，嗣因金昆明並未按期繳款，全部債務視
    為全部到期，尚積欠原告1,484,018元及其利息、違約金，
    被告乙○○應就前開債務負連帶清償之責，有借據、授信約
    定書、鈞院97年度促字第17538號支付命令及確定證明書在
    卷可按。嗣被告乙○○為逃避連帶保證債務，將其所有坐落
    於台北縣鶯歌鎮○○段442地號及其上建物即門牌號碼為台
    北縣鶯歌鎮○○街108巷2號之不動產（以下簡稱系爭不動產
    ），於民國（下同）97年2月18日以信託為登記原因移轉登
    記為被告甲○○所有，應係意圖使原告無法取償，有害於原
    告之債權，又信託行為有害於委託人之債權人之權利者，債
    權人得聲請撤銷之，信託法第6條第1項定有明文。而信託法
    第6條第1項為民法第244條之特別規定，債權人並得依民法
    第244條第1項、第2項之規定，撤銷被告二人前開信託之債
    權行為及物權行為，並訴請被告甲○○塗銷以信託為原因之
    所有權移轉登記，並聲明如主文所示。
二、被告抗辯：對信託財產不得強制執行，但基於信託前存在於
    該財產之之權利，因處理信託事物所生之權利或其他法律另
    有規定者，不在此限，違反前項規定者，委託人、受託人、
    受益人得於強制執行程序終結前，向執行法院提起債務人異
    議之訴，信託法第12條定有明文，本案債權係基於公司法人
    之信用借貸，該債權並非信託前存在於該財產之權利，自不
    得聲請強制執行，被告已依法提起異議，並聲明：駁回原告
    之訴。
三、得心證之理由
  (一)原告主張被告乙○○為訴外人金昆明公司之連帶保證人，金
    昆明公司向原告借款新台幣（下同）200萬元，嗣因金昆明
    並未按期繳款，全部債務視為全部到期，尚積欠原告
    1,484,018元及其利息、違約金，被告乙○○應就前開債務
    負連帶清償之責，有借據、授信約定書、本院97年度促字第
    17538號支付命令及確定證明書在卷可按，而被告乙○○將
    其所有系爭不動產於民國（下同）97年2月18日以信託為登
    記原因移轉登記為被告甲○○所有等情，並提出系爭不動產
    之不動產登記謄本可按，且為被告所不爭，堪信為真實。
  (二)原告以被告乙○○對原告負有1,484,018之保證責任債務，
    被告乙○○於97年2月18日將系爭不動產以信託為登記原因
    移轉登記為被告甲○○所有，而請求如訴之聲明，被告則以
    前詞置辯，因此，本件應審究者為(一)被告乙○○與甲○○之
    以信託為原因之債權行為，是否為無償行為？是否符合信託
    法第6條第1項之規定？玆分述如下：
  1.惟按「信託行為有害於委託人之債權人權利者，債權人得聲
    請法院撤銷之。前項撤銷，不影響受益人已取得之利益。但
    受益人取得之利益未屆清償期或取得利益時明知或可得而知
    有害及債權者，不在此限。」信託法第6條第1項、第2項定
    有明文。查本件信託之目的係管理處分（出售）信託土地及
    建物所有權，信託關係消滅時，信託財產之歸屬人為被告乙
    ○○所有，是被告甲○○並非本件信託之受益人，並無信託
    法第6條第2項之適用，被告乙○○之信託行為有害於原告之
    權利之場合，被告均不得據以阻卻原告撤銷權之行使。
  2.按信託行為有害於委託人之債權人權利者，債權人得聲請法
    院撤銷之，信託法第6條第1項定有明文。查被告乙○○依據
    連帶保證之法律關係就訴外人金昆明公司所積欠之借款本金
    1,48 4,018元及其利息、違約金負同一清償責任，且被告乙
    ○○並未提出其有資力足以清償訴外人金昆明公司積欠之借
    款，則被告乙○○將系爭土地與房屋以信託為原因移轉所有
    權予被告甲○○，致原告無法就被告乙○○之所有系爭不動
    產求償，客觀上被告乙○○可供債權人強制執行之財產即有
    減少，顯然有害於原告之債權，則原告依據前揭規定請求撤
    銷被告間就系爭土地與建物所為之信託債權與物權行為，並
    請求被告甲○○塗銷系爭土地與建物之所有權移轉登記，自
    屬有據。
  3.被告抗辯本件債權係對於公司法人之信用借貸，該債權並非
    信託前存在於系爭不動產之權利，爰依據信託法第12條但書
    之規定，提起異議之訴，原告不得就信託財產聲請強制執行
    云云。然查，被告乙○○既為金昆明公司之連帶保證人，就
    金昆明所負之債務對於原告負連帶清償之責，則被告乙○○
    全部之財產即為債權人即原告之擔保，自不得任意處分，因
    此，被告乙○○於97年2月15日將系爭不動產信託登記於被
    告甲○○，被告乙○○所負擔之連帶保證債務在信託前即已
    存在於系爭不動產，依據前揭信託法第12條但書之規定，自
    得就系爭不動產聲請強制執行，至為明確。況依據信託法第
    12 條第2項之規定，係指就信託財產前，並非已存在於信託
    財產之權利，或因處理信託事務所生之權利或其他法律另有
    規定者之信託財產，委託人、受益人、或受託人得以強制執
    行程序終結前，對債權人提起異議之訴，而被告並未舉證說
    明原告之債權並非基於信託前存在於系爭不動產之權利，難
    謂被告另行提起異議之訴為可取，被告執此抗辯，核無可採
    。
  4.從而，原告依據信託法第6條第1項規定，請求撤銷被告二人
    間就系爭不動產於97年2月15日所為信託之債權行為，及於
    97年2月18日所為移轉所有權之物權行為，並請求被告甲○
    ○塗銷上開土地與建物於97年2月18日以信託為登記原因，
    由台北縣樹林地政事務所所為之所有權移轉登記，為有理由
    ，應予准許。原告依據信託法第6條第1項之規定，既為有理
    由，則原告另依據民法第244條第1項、第2項之規定提起本
    訴，核屬請求權競合，爰不再就該請求權基礎一一論述。
四、本件事證已明，兩造其餘攻擊防禦方法，核與本件判決結果
    無涉，爰不一一論述。
五、結論：原告之訴為有理由，依民事訴訟法第85條第2項，判
    決如主文。
中    華    民    國    97    年    9     月    30    日
                           民事第三庭法官  徐玉玲
以上正本係照原本作成
如對本判決上訴，須於判決送達後20日內向本院提出上訴狀
中    華    民    國    97    年    9     月    30    日
                                   書記官  翁子婷


司法院資訊處製作；財團法人民間司法改革基金會備份。
